【裁判字號】    97,訴,596
【裁判日期】    970331
【裁判案由】    違反臺灣地區與大陸地區人民關係條例等
【裁判全文】
臺灣高雄地方法院刑事判決               97年度訴字第596號
公  訴  人  臺灣高雄地方法院檢察署檢察官
被      告  甲○○
上列被告因違反臺灣地區與大陸地區人民關係條例等案件，經檢
察官提起公訴（96年度偵字第30507 號），被告就被訴事實為有
罪之陳述，經本院改行簡式審判程序判決如下：
    主  文
甲○○共同違反不得使大陸地區人民非法進入臺灣地區之規定，
累犯，處有期徒刑壹年，減為有期徒刑陸月。
    事  實
一、甲○○前因竊盜案件，經本院以86年度易字第7721號判處有
    期徒刑1 年6 月確定，於民國88年3 月8 日縮短刑期執行完
    畢。詎其仍不知悔改，明知大陸地區人民非經主管機關許可
    不得進入臺灣地區，且不得使大陸地區人民非法進入臺灣地
    區，亦明知其與大陸女子孟玲（臺灣高雄地方法院檢察署
    檢察官已另為不起訴處分）無結婚之真意，竟與綽號「洪董
    」之成年男子，共同基於使大陸地區人民非法進入臺灣地區
    ，及渠二人另與孟玲共同基於行使使公務員登載不實之公
    文書之犯意聯絡，由甲○○擔任人頭配偶，於92年9 月28日
    與孟玲在福建省福州市完成公證結婚手續，取得結婚公證
    書及結婚證明書，並於同年10月28日取得經財團法人海峽交
    流基金會之文書認證。甲○○隨即於92年11月13日，持上開
    公證書及海基會證書等資料，前往高雄縣大寮戶政事務所，
    填具內容不實之結婚登記申請書，申請辦理結婚之戶籍登記
    ，使不知情之該管承辦公務員，將「民國92年9 月28日與大
    陸地區人民孟玲結婚」、「配偶孟玲」等不實事項，登
    載於其職務上所掌之戶籍謄本等公文書上，足以生損害於戶
    政機關對戶籍管理之正確性。嗣於同年11月18日，甲○○再
    行使上開公文書，持向內政部警政署入出境管理局（現為內
    政部入出國及移民署）申請大陸女子孟玲來臺團聚之許可
    ，經該局承辦之公務員實質審查後，據以核發「大陸地區人
    民進入臺灣地區旅行證」，孟玲因而得於93年1 月4 日入
    境臺灣地區。嗣經甲○○於96年6 月26日至高雄縣政府警察
    局林園分局向有偵查犯罪權之員警自首，並接受裁判，始悉
    上情。
二、案經甲○○自首及高雄縣政府警察局林園分局報告臺灣高雄
    地方法院檢察署檢察官偵查起訴。
    理  由
一、本件被告甲○○所犯係死刑、無期徒刑、最輕本刑為3 年以
    上有期徒刑以外之罪，其於準備程序就前揭被訴事實為有罪
    之陳述，經受命法官告知簡式審判程序之旨，並聽取其與公
    訴人之意見後，本院認無不得或不宜改依簡式審判程序進行
    之處，爰依刑事訴訟法第273 條之1 第1 項，裁定本件由受
    命法官獨任進行簡式審判程序，合先敘明。
二、上揭犯罪事實業據被告甲○○供承不諱，並有大陸地區人民
    進入台灣地區申請書、保證書、財團法人海峽交流基金會證
    明文件，結婚公證書、結婚證明書、戶籍謄本、大陸地區人
    民進入臺灣地區旅行證申請書、大陸地區人民進入臺灣地區
    保證書、高雄縣政府警察局林園分局函附之查訪紀錄表各1
    份、相片4 紙等附卷可稽，足認被告自白與事實相符，應堪
    置信。本件事證明確，被告犯行堪以認定。
三、被告行為後，刑法業於94年2 月2 日修正公布部分條文，並
    於95年7 月1 日施行。依修正後刑法第2 條第1 項規定：「
    行為後法律有變更者，適用行為時之法律。但行為後之法律
    有利於行為人者，適用最有利於行為人之法律。」，此條規
    定係規範行為後法律變更所生新舊法律比較適用之準據，是
    刑法第2 條本身雖經修正，尚無比較新舊法之問題，應一律
    適用裁判時之現行刑法第2 條。又比較新舊法時，應就罪刑
    有關之共犯、牽連犯、連續犯、有無累犯加重、自首減輕暨
    其他法定加減原因與加減例等一切情形，綜其全部罪刑之結
    果而為比較，復有最高法院95年度第8 次刑庭會議決議可資
    參照。茲就本案有關之新舊法比較臚列如下：
  (一)關於共同正犯之規定，刑法第28條將「實施」修正為「實行
    」，新舊法之共同正犯範圍因此而有變動，自屬犯罪後法律
    有變更（最高法院96年度臺上字第934 號判決參照），惟參
    照修正理由之說明，被告之犯罪行為，依新舊法，均成立共
    同正犯，適用新法並無較有利於被告。
  (二)關於法定刑罰金刑部分，刑法分則編各罪所定罰金之貨幣單
    位原為銀元，且依修正前刑法第33條第5 款規定，罰金刑為
    1 銀元以上，而有關罰金倍數之調整及銀元與新臺幣之折算
    標準，則定有「罰金罰鍰提高標準條例」及「現行法規所定
    貨幣單位折算新臺幣條例」，除罰金以1 銀元折算3 元新臺
    幣外，並將72年6 月26日以前修正之刑法部分條文罰金數額
    提高2 至10倍，其後修正者則不再提高倍數；嗣修正後刑法
    第33條第5 款則將罰金刑提高為新臺幣1 千元以上，並以百
    元計算之，且因刑法第33條第5 款所定罰金貨幣單位既已改
    為新臺幣，刑法分則編各罪所定罰金之貨幣單位亦應配合修
    正為新臺幣，且考量刑法修正施行後，不再適用「現行法規
    所定貨幣單位折算新臺幣條例」，為使刑法分則編各罪所定
    罰金之最高數額與刑法修正前趨於一致，爰增訂刑法施行法
    第1 條之1 規定，將刑法分則編各罪所定罰金之貨幣單位均
    改為新臺幣，並將72年6 月26日以前修正之刑法部分條文罰
    金數額提高為30倍，其後修正者則提高為3 倍。是以刑法分
    則編各罪所定罰金刑之最高數額，於上開規定修正後仍屬一
    致，並無不同；但其罰金刑之最低數額，修正前為銀元1 元
    即新臺幣3 元以上，因修正後已提高為新臺幣1 千元以上，
    自以修正前之規定較為有利。
  (三)關於易科罰金之折算標準，修正前刑法第41條第1 項前段規
    定：「犯最重本刑為5 年以下有期徒刑以下之刑之罪，而受
    6 個月以下有期徒刑或拘役之宣告，因身體、教育、職業、
    家庭之關係或其他正當事由，執行顯有困難者，得以1 元以
    上3 元以下折算1 日，易科罰金。」，又易科罰金折算標準
    ，依廢止前罰金罰鍰提高標準條例第2 條前段規定，就其原
    定數額提高為100 倍折算1 日，即以銀元300 元（即新臺幣
    900 元）折算為1 日。惟現行刑法第41條第1 項前段則規定
    ：「犯最重本刑為5 年以下有期徒刑以下之刑之罪，而受6
    個月以下有期徒刑或拘役之宣告者，得以新臺幣1000元、20
    00元或3000元折算1 日，易科罰金。」，比較上開刑法修正
    前後之易科罰金折算標準，以修正前刑法之規定，較有利於
    被告。
  (四)關於牽連犯之規定，修正後刑法第55條刪除有關牽連犯之規
    定，原屬牽連犯之數個犯罪行為，依新法應數罪併罰，比較
    修正前規定可依一罪論處，顯然罪刑之處罰發生變動，而以
    修正前之規定較有利於被告，應依刑法第2 條第1 項前段之
    規定，適用修正前刑法第55條之規定。
  (五)關於累犯之規定，刑法第47條原規定：「受有期徒刑之執行
    完畢，或受無期徒刑或有期徒刑一部之執行而赦免後，5 年
    以內再犯有期徒刑以上之罪者，為累犯，加重本刑至2 分之
    1 」，修正為「受徒刑之執行完畢，或一部之執行而赦免後
    ，5 年以內故意再犯有期徒刑以上之罪者，為累犯，加重本
    刑至2 分之一。第98條第2 項關於因強制工作而免其刑之執
    行者，於受強制工作處分之執行完畢或一部之執行而免除後
    ，5 年以內故意再犯有期徒刑以上之罪者，以累犯論」。比
    較修正前、後該條之規定，可知修正前有關累犯之成立，不
    以再犯之罪係故意犯罪為限，現行規定則以再犯故意犯為成
    立累犯之要件，新舊法就此範圍既有變動，應有新舊法比較
    。然本件被告再犯者係故意犯罪，依修正前、後之規定均成
    立累犯，是以經比較新、舊法之結果，現行刑法第47條第1
    項之規定並未較有利於被告，仍應適用修正前之刑法第47條
    規定為累犯之論處。
  (六)綜合上開新舊法比較之結果，新法對被告並未有利，應依刑
    法第2 條第1 項前段規定，適用被告行為時之法律。
四、論罪科刑
  (一)按臺灣地區與大陸地區人民關係條例第15條第1 款所定之使
    大陸地區人民非法進入臺灣地區罪，凡非經合法手續進入者
    皆包含之。核被告以「假結婚、真入境」之脫法方式，使大
    陸地區女子孟玲進入臺灣地區，係違反臺灣地區與大陸地
    區人民關係條例第15條第1 款規定，應依同條例第79條第1
    項規定處罰。又臺灣地區與大陸地區人民關係條例於92年10
    月29日修正前，其第79條第2 項原規定：以犯前項之罪為常
    業者，處1 年以上7 年以下有期徒刑，得併科新臺幣100 萬
    元以下罰金。該條項規定係86年5 月14日修正時增訂，其立
    法理由稱：「邇來『蛇頭』（指安排大陸地區人民偷渡至大
    陸地區以外地區之人）引介大陸偷渡客進入臺灣地區，日趨
    猖狂，嚴重危害社會秩序及國家安全，自應依本條第1 項予
    以懲處；如以之為常業，其惡性更為重大，爰增訂第2 項，
    加重處罰常業犯」。該條於92年10月29日再修正為：意圖營
    利而犯前項之罪者，處3 年以上10年以下有期徒刑，得併科
    新臺幣500 萬元以下罰金，其立法理由則以：「現行條文第
    2 項係以『常業犯』為加重處罰之對象，惟適用對象及遏阻
    效果均相當有限，爰修正改以『意圖營利』為加重處罰之要
    件」（見立法院第5 屆第3 會期第12次會議議案關係文書）
    。足見，上開條例第79條第2 項規定，原係專為「蛇頭」而
    為之加重處罰規定。此項規定，自應以該「蛇頭」之獲利與
    其非法安排大陸地區人民非法進入臺灣地區之行為間，具有
    相當之對價關係為限。至時下未婚男女因貪圖小利而充任「
    蛇頭」之假結婚人頭，僅為因假結婚而喪失形式上未婚身分
    ，及須承擔將來受刑事訴追風險之代價，尚難認係因安排大
    陸地區人民非法進入臺灣地區之對價，自非本項加重處罰規
    定之適用對象。現行上開條例第79條第2 項雖係為擴大適用
    對象，而收遏阻效果而為，惟其適用對象如無限擴張，亦非
    修法原意。尤其修法後之有期徒刑刑度，自1 年以上7 年以
    下有期徒刑，大幅提高為3 年以上10年以下有期徒刑，如認
    無對價關係之單純充任假結婚人頭之行為人，仍為本條項規
    範，而為該加重處罰之對象，難認符合上開修法本意，亦有
    違反刑罰謙抑及比例原則之虞。本案被告僅單純充任大陸地
    區人民之人頭丈夫，被告雖與綽號「洪董」之成年男子約定
    其須給付被告5 萬元，已據被告於警詢時供承明確，惟該利
    益係其出賣未婚身分及承擔刑事訴追風險所得之代價，尚非
    使大陸人民非法進入臺灣地區之對價，是尚難以此即依上開
    條例第79條第2 項之罪相繩甚明，併予敘明。
  (二)另戶籍資料等文件，為戶政機關之公務員職務上所掌之公文
    書，該管公務員對於戶籍登記申請，並無實質審查之權，故
    被告與孟玲無結婚之真意，其結婚為不實，竟持前開結婚
    公證書等文件申辦結婚登記，使該管不知情之公務員將此不
    實事項，登載於職務上所掌戶籍文件等公文書上，係犯刑法
    第214 條之使公務員登載不實事項罪，被告後持之向內政部
    警政署入出境管理局申請大陸女子孟玲入台而填具相關申
    請書，係犯刑法第216 條行使使公務員登載不實事項之文書
    罪。
  (三)被告就違反不得使大陸地區人民非法進入台灣地區罪部分，
    與綽號「洪董」之成年男子間；行使使公務員登載不實部分
    ，渠等與孟玲間，均有犯意聯絡及行為分擔，均為共同正
    犯。
  (四)被告所犯使公務員登載不實之低度行為，應為行使之高度行
    為所吸收，不另論罪。
  (五)被告所犯上開2 罪間，有方法、目的之牽連犯關係，應依修
    正前刑法第55條規定論以牽連犯，從一重依臺灣地區與大陸
    地區人民關係第79條第1 項之使大陸地區人民非法進入台灣
    地區罪處斷。
  (六)被告有如前開事實欄所載之犯罪科刑及執行紀錄，此有臺灣
    高等法院被告前案紀錄表1 份在卷可稽，其前受徒刑之執行
    完畢後，5 年以內故意再犯本件有期徒刑以上之罪，為累犯
    ，應依修正前刑法第47條規定，加重其刑。
  (七)被告於犯罪未經發覺前，向警方自首並接受裁判，有警詢筆
    錄1 份可憑，已符合自首之規定，而其於96年6 月26日自首
    ，自首時間係在刑法修正後，自應適用修正後刑法第62條「
    得減輕其刑」之規定，最高法院95年度第8 次刑庭會議決議
    可資參照，是本院審酌被告雖於犯罪後3 年餘始至警察局自
    首，然被告坦承犯行，甚有悔意，其自首動機尚值肯定，爰
    依刑法第62條前段規定減輕其刑，並依法先加後減之。
  (八)爰審酌被告以假結婚方式申辦結婚登記進而使大陸地區人民
    來臺，足以損害於戶政作業之確實，且對於臺灣地區之安全
    及社經秩序造成潛在影響，實有非是，惟念被告坦承犯行，
    犯後態度良好及其犯罪動機、手段、目的等一切情事，量處
    如主文之刑。又被告前揭犯罪時間係在96年4 月24日以前，
    合於中華民國96年罪犯減刑條例所定減刑條件，應減為如主
    文所示之刑。
據上論斷，應依刑事訴訟法第273 條之1 第1 項、第299 條第1
項前段，臺灣地區與大陸地區人民關係條例第15條第1 項、第79
條第1 項，刑法第11條前段、第2 條第1 項前段、修正前刑法第
28條、刑法第216 條、第214 條、修正前刑法第55條、第47條、
刑法第62條前段，廢止前罰金罰鍰提高標準條例第2 條、刑法施
行法第1 條之1 ，中華民國96年罪犯減刑條例第2 條第1 項第3
款、第7 條、第9 條，判決如主文。
本案經檢察官李文和到庭執行職務。
中    華    民    國    97    年    3     月    31    日
                  刑事第十庭    法  官  顏銀秋
上正本證明與原本無誤。
如不服本判決，應於判決送達後10日內，向本院提出上訴狀。
中    華    民    國    97    年    3     月    31    日
                                書記官  董明惠
附錄論罪科刑法條：
中華民國刑法第214條
明知為不實之事項，而使公務員登載於職務上所掌之公文書，足
以生損害於公眾或他人者，處3年以下有期徒刑、拘役或5百元以
下罰金。
中華民國刑法第216條
行使第210條至第215條之文書者，依偽造、變造文書或登載不實
事項或使登載不實事項之規定處斷。
臺灣地區與大陸地區人民關係條例第15條第1項
下列行為不得為之：
一  使大陸地區人民非法進入臺灣地區。
臺灣地區與大陸地區人民關係條例第79條第1項
一違反第15條第1款規定者，處1年以上7年以下有期徒刑，得併
  科新臺幣一百萬元以下罰金。


司法院資訊處製作；財團法人民間司法改革基金會備份。
